臺灣高等法院民事判決　　　　　　　　　96年度建上字第63號
上　訴　人　慶耀營造有限公司
法定代理人　乙○○
訴訟代理人　甲○○
被　上訴人　興達營造有限公司
法定代理人　丙○○○
訴訟代理人　許獻進律師
複代理人　　林正杰律師
上列當事人間請求給付工程款事件，上訴人對於中華民國九十六
年三月三十日臺灣臺北地方法院九十五年度建字第一九一號第一
審判決，提起上訴，本院於九十六年十月三十日言詞辯論終結，
判決如下：
    主  文
原判決關於命上訴人給付超過新台幣貳佰貳拾柒萬仟陸佰伍拾
捌元本息部分，及該部分假執行之宣告，暨除確定部分外訴訟費
用之裁判均廢棄。
前開廢棄部分，被上訴人在第一審之訴及其假執行之聲請均駁回
。
其餘上訴駁回。
第一、二審訴訟費用除確定部分外由被上訴人負擔二十分之一，
餘由上訴人負擔。
    事實及理由
一、被上訴人起訴主張：兩造於民國（下同）九十四年八月十一
    日訂立工程承攬合約書（下稱系爭合約），約定由被上訴人
    承攬「新莊市○○○○道系統工程第三標」之工程項目「推
    進施工」（下稱系爭工程）。有關水泥管施工長度工程部分
    ，被上訴人已依約完成推儘管徑三百㎜之水泥管七百四十一
    公尺、管徑四百㎜之水泥管一百六十八公尺、管徑五百㎜之
    水泥管二百八十二公尺、管徑八百㎜之水泥管六十六公尺，
    依系爭合約之工程價目表單價計算，此部分上訴人應付工程
    款新台幣（下同）四百八十六萬六千元。有關鏡面框之施工
    部分，被上訴人已依約完成鏡面框小於六百㎜有六四處，大
    於六百㎜有六處，依系爭合約之工程價目表單價計算，此部
    分上訴人應付工程款二百零一萬四千元。合計上開費用並加
    計營業稅後為七百二十二萬六千七百八十五元，經扣除被上
    訴人已領四百七十二萬八千九百七十四元，上訴人尚應給付
    被上訴人二百四十九萬七千八百一十一元，縱應扣除百分之
    五保留款，仍應給付二百三十九萬一千三百九十一元。屢經
    催討上訴人拒不給付等語。爰本於系爭合約、民法第五百四
    十六條第一項之法律關係，求為命上訴人應給付被上訴人二
    百三十九萬一千三百九十一元，及自九十五年七月十八日起
    至清償日止，按年息百分之五計算之利息之判決。（被上訴
    人於原審起訴聲明：上訴人應給付被上訴人二百五十五萬三
    千五百一十一元本息。原審則判命上訴人應給付被上訴人二
    百三十九萬一千三百九十一元本息。駁回被上訴人其餘之訴
    。上訴人就其敗訴部分提起上訴。被上訴人就其敗訴部分並
    未據以上訴，應已確定。）答辯聲明：(一)上訴駁回。(二)上訴
    費用由上訴人負擔。
二、上訴人則以：(一)關於被上訴人已施作工程及得請求之工程款
    部分：１已施作工程之項目及數量：水泥管施工部分之數量
    ，依其所提下包估驗計價請款單為準；鏡面框之施工部分之
    數量，被上訴人未依系爭合約提出已為施作完成之施工照片
    、符合該施工內容及數量之請款單據。而依其所提下包估驗
    計價請款單之備註所示，其地質改良及鏡面框有二處未附足
    以證明實作數量之照片，故不予計價，僅完成鏡面框為十二
    M（小於六百mm）。２得請求之工程款：已施作而未請領
    部分：推進水泥管為∮300RCP為二百三十九M，∮400RCP為
    六十二M、∮500RCP為六十一M；鏡面框為十二M（小於六百
    mm）。故被上訴人可請求之部分共為一百六十八萬六千三百
    元。被上訴人可請領之部分：依系爭合約，每次施作工程
    款之百分之五，須待業主部分驗收合格後始得請求。故其已
    施作尚未請領部分，扣除保留部分及加計營業稅為一百六十
    萬一千九百八十五元。另上訴人支付被上訴人至第八次請
    款而未對被上訴人第九、十次付款，保留款累積至第八期共
    二十四萬五千三百元。(二)關於主張抵銷部分：１被上訴人因
    施工瑕疵造成系爭工程之遲延，及被上訴人未依約加派人力
    機具造成系爭工程之遲延部分：興達推進進度表，關於「三
    月十三日通知進場，但沉設大底破洞」之記載，乃係因被上
    訴人僅有一組推進施工工班，而其要求被上訴人需加派另一
    組推進施工工班，其所欲增加之推進Ｂ組，於預定施作之第
    HJAc05-HJAc06間，就造成大底破洞存在所為之記錄，且依
    約本案工程之推進部分全由被上訴人施作，其工作井所鋪設
    之混凝土亦經檢驗符合規定，工作井之破裂乃因推進應力超
    過工作井鋼環與混凝土負荷所致，被上訴人所稱於其進場前
    已存在該大底破洞云云，並不可採。另系爭工程遲延發生亦
    因被上訴人推工程未加派人力機具致工程進度落後所致。２
    關於被上訴人應負鋼環破裂及「大底」湧砂、湧水之責任部
    分：系爭工程之鋼環工作井之混凝土底板所澆置之混凝土，
    其混凝土圓柱試體抗壓強度試驗、鑽心試體抗壓強度試驗、
    預拌混凝土氯離子含量試驗，且須由預拌混凝土供應商出具
    預拌混泥土品質保證書，所採用之預拌混凝土皆有相關檢驗
    證明符合強度，可見大底破洞之發生，乃因被上訴人施作時
    未盡注意義務所致甚明。３關於被上訴人應負推進之混凝土
    管卡管無法推進之責任部分：卡管現象，經上訴人嗣後為修
    補時，並未發現障礙，依經驗法則該所謂障礙並不存在，系
    爭卡管現象發生原因，乃因被上訴人採取不當施工方式，未
    施作地質改良工程，致使因混凝土管管長過長，造成混凝土
    管與土壤間之摩擦力過大而生。４關於被上訴人主張其未曾
    通知其為系爭卡管共同勘驗及未經其同意即請求他人代為施
    工部分：兩造九十五年四月二十四日會議記錄結論明載應於
    四月二十八日進場施工，惟被上訴人仍未進場施作，上訴人
    並以函通知被上訴人應於三日內為解決，且被上訴人於嗣後
    亦未出席工務會議，故上訴人對被上訴人實已盡通知義務，
    乃被上訴人故意不為履行該瑕疵之修補。５關於被上訴人主
    張其就系爭卡管現象修復之方式未經其同意部分：關於系爭
    卡管現象之修復，其乃採鋼套管施工方式改正（即俗稱大管
    套小管），關於該施作之方式，早已通知被上訴人，則被上
    訴人對於該修復之方式早已得知並為同意。６關於其自行修
    補該瑕疵之支出必要費用之抵銷部分：關於承攬之瑕疵修補
    責任，係為無過失責任，本不必以有可歸責於承攬人之事由
    為必要，系爭卡管現象之發生，既經其通知被上訴人限期為
    修補，而被上訴人未為修補，則上訴人得自行修補，並得向
    被上訴人請求償還必要之費用，此部分其以鋼套管工法修補
    該瑕疵所生之該必要之費用一百四十八萬三千一百二十五元
    ，並以之為抵銷。７關於其主張逾期罰款之抵銷部分：對被
    上訴人所主張之逾期罰款，係依系爭合約第二十條之約定，
    以被上訴人未依工程進度有落後，經其多次催促未改善之懲
    罰性罰款，按工程一般慣例對被上訴人主張自九十五年三月
    二十三日至九十五年五月十四日每日按工程總價千分之三之
    計算為二百零七萬六千九百八十四元，並以之為抵銷。８關
    於挖損中華電信公司管線之損害賠償之抵銷部分：乃為修補
    系爭卡管瑕疵，而採取之地質改良所生，因被上訴人所應施
    作之內容，除推進工程外，尚應包括施作地質改良，則被上
    訴人對該事項並未施作，致使其為修補系爭卡管瑕疵，致挖
    損中華電信公司管線設施而遭其請求損害賠償請求，上訴人
    自得就該損害向被上訴人請求賠償四十三萬六千六百五十四
    元，並以之為抵銷等語，資為抗辯。上訴聲明：(一)原判決不
    利上訴人部分廢棄。(二)第一、二審訴訟費用由被上訴人負擔
    。
三、被上訴人主張：兩造於九十四年八月十一日訂立系爭合約，
    約定由被上訴人承攬系爭工程。又被上訴人已領取工程款四
    百七十二萬八千九百七十四元；上訴人就「地質改良及鏡面
    框小於六百mm：四０處」、「地質改良及鏡面框大於六百mm
    ：四處」、「地質改良及鏡面框大於六百mm-追加：二處」
    部分，已付清被上訴人工程款；上訴人給付被上訴人至第八
    次請款而未對被上訴人第九次及第十次付款，保留款累積至
    第八期共二十四萬五千三百元等事實，為兩造所不爭執，並
    有系爭合約、第十次請款估驗表在卷可稽，堪信為真實。被
    上訴人另主張：本於系爭合約、民法第五百四十六條第一項
    之法律關係，求為命上訴人應給付被上訴人二百三十九萬一
    千三百九十一元本息等語，則為上訴人所否認，並以上開情
    詞置辯。是以本件兩造爭執要點即在於：被上訴人完成施作
    之推進水泥管、鏡面框之數量各為多少？各得請求多少工程
    款？上訴人之抵銷抗辯是否有理由？茲析述如下。
四、被上訴人完成施作之推進水泥管、鏡面框之數量各為多少？
    各得請求多少工程款？
  (一)有關推進水泥管之施作數量及工程款部分：查依上訴人提出
    卷附九十五年五月十日下包估驗計價請款單所載C3累計估驗
    款欄位下記載之數量為「∮300R CP推進施工含機具：七百
    四十一M、∮400RC P推進施工含機具：一百六十八M、∮
    500RCP推進施工含機具：二百八十二M、∮800RCP推進施工
    含機具：六十六M」，核與被上訴人主張施作之各項工程數
    量（見卷附起訴狀所附附表）完全相符，足見兩造就被上訴
    人已施作完成之推進水泥管數量並不爭執，則被上訴人主張
    以完成數量為計算應付工程款，即屬有理。上訴人雖辯稱以
    直接計算被上訴人已施作而未請領部分即第九期、第十期工
    程款被上訴人施作之數量云云，惟被上訴人所請求並不限於
    第九期、第十期施作部分，而係請求所有已完成施作數量之
    工程款。從而被上訴人主張此部分依合約工程價目表單價計
    算結果，上訴人應付工程款為四百八十六萬六千元（741×
    3,000＋168×4,000＋282×5,000＋66×8,500＝4,8 66,
    000），應屬可採。
  (二)有關鏡面框之施作數量及工程款部分：查上訴人就「地質改
    良及鏡面框小於六百mm：四０處」、「地質改良及鏡面框大
    於六百mm：四處」、「地質改良及鏡面框大於六百mm-追加
    ：二處」部分，已付清被上訴人工程款一節，並不爭執；又
    上訴人就被上訴人第九期完成施作「地質改良及鏡面框小於
    六百mm」之數量為十二處部分亦不爭執，堪認被上訴人確已
    施作完成上開工程。至於被上訴人主張其另有完成施作「地
    質改良及鏡面框小於六百mm」十二處部分，為上訴人所否認
    ，此部分自應由被上訴人負舉證之責，而被上訴人就此部分
    之主張，已據提出卷附第十次請款估驗表及施工現場照片（
    見原審卷第一九五至一九六頁）為證，並經證人即上訴人公
    司主任技師彭嚴儒到庭證稱屬實（見原審卷第一八七頁），
    堪認被上訴人上開主張其有施作「地質改良及鏡面框小於六
    百mm」十二處，應屬可採。綜上，總計被上訴人十期累積施
    作數量為「地質改良及鏡面框小於六百mm：六四處」、「地
    質改良及鏡面框大於六百mm：四處」、「地質改良及鏡面框
    大於六百mm-追加：二處」。從而被上訴人主張此部分依合
    約工程價目表單價計算結果，上訴人應付工程款為二百零一
    萬四千元（64×28000＋6×37000＝2,014,00 0），應屬可
    採。
  (三)綜上所述，本件依被上訴人完成施作之推進水泥管、鏡面框
    之數量，被上訴人得請求之工程款總計為六百八十八萬元（
    4,866,000＋2,014,000＝6,880,000）。又有關保留款部分
    ，上訴人就應付被上訴人第一期至第八期累計之保留款二十
    四萬五千三百元之事實並不爭執（見原審卷第二八九頁），
    至於第九期、第十期之保留款部分，被上訴人未舉證經業主
    驗收合格，此部分依系爭合約第五條第二項被上訴人尚不得
    請領。依此計算，經扣除被上訴人已領四百七十二萬八千九
    百七十四元，被上訴人得向上訴人請求之工程款為二百三十
    九萬一千三百九十一元【計算式：6,88 0,000×95%×1.05
    ＝6,862,800；6,862,800－4,728,974＝2,133,826；2,133,
    826＋257,565（即245,300×5％）＝2,391,391）。
  (四)上訴意旨雖辯稱：被上訴人系爭契約之報酬請求權，依系爭
    契約之規定，為按其估驗當時階段性施作數量分部請求，除
    契約另訂有條件而為保留者外，其分部報酬之請求權因分部
    受領而清償消滅。是原判決既已認：「被上訴人已領取工程
    款四百七十二萬八千九百七十四元；上訴人就「地質改良及
    鏡面框小於六百mm：四０處」、「地質改良及鏡面框大於六
    百mm：四處」、「地質改良及鏡面框大於六百mm-追加：二
    處」部分，已付清被上訴人工程款；上訴人給付被上訴人至
    第八次請款而未對被上訴人第九次及第十次付款，保留款累
    積至第八期共二十四萬五千三百元等事實，為兩造所不爭執
    ，即已認為除保留款須待條件成就後始得請求外，其第一次
    至第八次之分段報酬請求權均已因清償而消滅，惟其又遽認
    被上訴人乃請求全部已完成施作數量之工程款，則被上訴人
    所依之報酬請求權究為何屬，實難認為有所據云云。被上訴
    人則主張：被上訴人於原審僅承認第一至八次之「地質改良
    及鏡面框請款」部份，已經清償完畢，並未就推進水泥管之
    工程款部分，謂已經清償完畢，而推進水泥管部分，上訴人
    對第一至八次之請款有支付部份款項，但非全部款項，故本
    件起訴方依照推進水泥管之完工長度及鏡面框之完工數量，
    並以合約書第七頁之工程價目表單價計算工程款，再扣除上
    訴人已經付款之金額而為本件請求，非以第九次及十次請款
    為限等語。經查原審確係依照推進水泥管之完工長度及鏡面
    框之完工數量，按工程價目表單價計算工程款，並明確說明
    「被上訴人所請求並不限於第九期、第十期施作部分，而係
    請求所有已完成施作數量之工程款。」，足見原審僅就第一
    至八次之「地質改良及鏡面框請款」部份，認定已經清償完
    畢，並未就推進水泥管之工程款部分為相同之認定。退萬步
    言，縱認為原審判決之該部分陳述不明確，上訴人亦不能將
    該判決之陳述作為上訴人有付工程款之證明。上訴人並未提
    出該部分業已付款之證據，空言執此指摘原判決，並無理由
    。
五、上訴人之抵銷抗辯是否有理由？
  (一)上訴人依系爭合約第二十條約定對被上訴人主張逾期罰款二
    百零七萬六千九百八十四元，並以之抵銷，是否有理？
  １經查：系爭合約第二十條雖約定：「本工程需配合實際情況
    配合施工。原則上依網圖預定進度進行施作。進度如有落後
    ，式（應係「視」之筆誤，本院依合約援引）現場需求，加
    派機具、人員，如經甲方（即上訴人）多次催促未改善，則
    以逾期罰款處理。」，（見原審卷第十八頁）但並未就違反
    該條約定如何計算逾期罰款。參以兩造合約第二十四條第五
    款原有工程逾期應賠償之約定，然已由雙方同意刪除，（見
    原審卷第十八頁）益加可證兩造於訂約之時，即已約明並無
    遲延之違約金。則縱認上訴人主張因被上訴人操作推進機組
    之推力過大，未盡施工注意義務，造成工作井下部之混凝土
    底板（即俗稱大底）破洞之瑕疵，致施工進度落後，或被上
    訴人未依約加派人力機具，造成系爭工程遲延等等屬實，上
    訴人仍應就其主張如何計算逾期罰款二百零七萬六千九百八
    十四元之事實，負舉證之責任。上訴人雖提出行政院衛生署
    基隆醫院「護士宿舍擴增急性一般病床整修統包工程」採購
    案投標須知，主張依工程慣例遲延一日按日扣罰廠商「總工
    程費」千分之三之違約金云云。惟查契約僅對簽約當事人方
    有效力，該份投標須知並非兩造契約之約定，自難逕引為本
    案計算逾期罰款之依據。此外上訴人未舉證其請求逾期罰款
    二百零七萬六千九百八十四元之根據何在？則上訴人對被上
    訴人主張逾期罰款二百零七萬六千九百八十四元並以之抵銷
    ，即非可採。
  ２上訴意旨雖辯稱：原審已認被上訴人有系爭契約第二十條規
    定之逾期罰款請求權要件，僅係該條未規定如何計算逾期罰
    款，而上訴人應就如何計算負舉證責任矣。是上訴人舉以上
    訴人承攬之新莊污水三標工程計算逾期罰款之基準，而被上
    訴人乃承攬上訴人之該新莊污水三標工程施作之主要部份，
    上訴人以其計算逾期罰款之依據，性質上應屬相當。退萬步
    言，縱若仍不得以該罰款比率為計算基準，則系爭工程為公
    共工程之一部，依政府採購法授權訂定之「採購契約要項」
    第四十五點規定：「逾期違約金，為損害賠償額預定性違約
    金，以口為單位，擇下列方式之一計算，載明於契約，並訂
    明抵扣方式：(一)定額。(二)契約金額之一定比率。」上訴人以
    契約金額之千分之一比率，按逾期日數計算其逾期罰款云云
    。惟查契約僅對簽約當事人方有效力，另案罰款比率之約定
    ，並無拘束本案被上訴人之效力，此不論該另案工程是否為
    上訴人所承攬而有所差異，亦不論工作性質是否相當，祇要
    本件契約無明文特約違約金，即不能任意比附援引。至於採
    購契約要項之規定，亦明文規定需「載明於契約」，兩造契
    約既無遲延違約金之明文約定，上訴人自無請求之依據。上
    訴人執此上訴，即非可採。
  (二)上訴人依民法第四百九十三條第二項規定對被上訴人請求償
    還其自行修補卡管瑕疵支出之必要費用一百四十八萬三千一
    百二十五元，並以之抵銷，是否有理？
  １上訴人辯稱：兩造九十五年四月二十四日會議記錄結論明載
    HJAC53-HAJAC54障礙、HJAC0 1- HAJAC02障礙應於四月二十
    八日進場施工，惟被上訴人未依約進場施作，經其通知限期
    為修補，被上訴人仍未為修補，上訴人乃委請訴外人聯升工
    程有限公司（下稱聯升公司）以鋼套管工法修補。是該卡管
    之現象乃因被上訴人未依適當方法施作而發生，並於上訴人
    限期通知其改善而不為改善。則修補卡管支出之必要費用一
    百四十八萬三千一百二十五元，上訴人自得向被上訴人主張
    償還，並得向其行使抵銷等語
  ２被上訴人則主張：水泥管推進HJAC01-HJAC02該段時遇到障
    礙，因此雙方合意(1)無障礙由被上訴人負擔(2)有障礙由上訴
    人負擔（九十五年四月二十四日會議記錄）。被上訴人雖因
    上訴人未對被上訴人九十五年四月七日之第九次請款，依雙
    方之合約書第五條第一項約定於當月二十五日付款，故未於
    九十五年四月二十八日進場施作，但僅隔三個工作天（九十
    五年四月二十九及三十日是星期六及日，而五月一日係勞動
    節），上訴人即發函終止契約，惟上訴人未經共同勘驗有無
    障礙，亦未經上訴人同意或合法催告。該終止自非基於被上
    訴人違約之合法終止，而是屬於上訴人之任意終止（民法第
    五百一十一條）。被上訴人因尚未施工，並未對「HJAC01－
    HJAC02」及「HJAC53－HJAC54」該二段之工程請款，被上訴
    人對該二段既未施作，自無所謂「工作瑕疵」之修補可言。
    且因上訴人未支付第九次工程款而被上訴人未入場施工致遲
    延三個工作天之責任，自不包括上訴人終止契約後另行委託
    他人施工所造成之第三人損害，蓋因該損害與被上訴人之遲
    延並無因果關係，而係屬於另行委託他人之不完全給付行為
    所造成之結果等語。
  ３關於沉設大底破洞部分：上訴人辯稱：被上訴人應負鋼環破
    裂及「大底」湧砂、湧水之責任，無非以系爭工程之鋼環工
    作井之混凝土底板所澆置之混凝土，其混凝土圓柱試體抗壓
    強度試驗、鑽心試體抗壓強度試驗、預拌混凝土氯離子含量
    試驗，且須由預拌混凝土供應商出具預拌混泥土品質保證書
    ，所採用之預拌混凝土皆有相關檢驗證明符合強度，可見大
    底破洞之發生，乃因被上訴人施作時未盡注意義務所致云云
    。惟查縱認上訴人所辯其採用之預拌混凝土皆有相關檢驗證
    明符合強度等語屬實，亦不足推論大底破洞係可歸責於被上
    訴人之事由所造成。上訴人未提出任何以實其說，空言執此
    抗辯，已非可採。且查系爭工程係定作人由地面往下挖空並
    設置完成工作井後，再由承攬人將工作井開鑿左右兩洞，裝
    上「鏡面框」，將水泥管橫向推進該兩洞，而完成為下水道
    之水泥管，因此，上訴人為定作人自應提供該無瑕疵之工作
    井予被上訴人，以供系爭工程使用。而依上訴人自行提出之
    第九次進度會議記錄記載「三月十三日通知進場，但沉設大
    底破洞」、「HJAC50大底破洞漏水」，（見原審卷第七十頁
    ）已足見被上訴人主張被上訴人進場施作前，業已大底破洞
    ，應可採信。且查證人楊邦冶證稱：「應是混泥土強度不足
    ，水、沙、泥分離造成的。」等語。（見原審卷第一二九頁
    ）證人即上訴人負責工地之專案經理葉志鵬證稱：「進場的
    時候就已經破洞。那是另一家協力廠商應該要負責修理。」
    （見原審卷第一八五頁）益加可證大底破洞與被上訴人無關
    。
  ４關於推進之混凝土管卡管部分，上訴人辯稱：卡管現象，經
    上訴人嗣後為修補時，並未發現障礙，依經驗法則該所謂障
    礙並不存在，系爭卡管現象發生原因，乃因被上訴人採取不
    當施工方式，未施作地質改良工程，致使因混凝土管管長過
    長，造成混凝土管與土壤間之摩擦力過大而生云云。並舉證
    人葉志鵬到庭證稱：本案卡管的原因是被上訴人沒有慎選機
    械，被上訴人用二次工法施工但是這裡應該用一次工法施工
    ，被上訴人沒有按照現場地質變換設選機械，一次工法是用
    在砂土層或比較堅硬的土壤，二次工法是針對黏土層，第一
    次先導管推過，第二次是用推管退進，本件應該一次工法，
    但被上訴人用二次工法錯誤，被上訴人第一次卡管的時候，
    我們有用水刀切削土壤讓他通過，我們當時有提醒被上訴人
    ，但是被上訴人沒有採用，後來改用大管包小管（即剛套管
    施工）就沒有發生卡管問題等語（見原審卷第一八四頁）惟
    查：承攬人瑕疵擔保責任，係指承攬人對於完成之工作，應
    擔保其無瑕疵之法定責任，此由民法第四百九十二條規定：
    「承攬人完成工作，應使其具備約定之品質、及無減少或滅
    失價值，或不適於通常或約定使用之瑕疵」自明，故民法第
    四百九十三條至第四百九十五條有關承攬人瑕疵擔保責任之
    規定，於承攬人於工作完成後始有其適用。查被上訴人主張
    系爭工程於水泥管推進HJAC01-H AJAC02該段時遇到障礙，
    是以兩造於九十五年四月十八日召開新莊市○○○○道系統
    工程第一三次進度會議，結論記載：「(一)HJAc01→02皂土地
    改後推進，若未完成，改由鋼套管施工，施工費分攤事宜日
    後再議。(二)HJAc54→53視01→02皂土地改後能否推進，如能
    完成，比照01→02地改方式辦理。假設日後仍需鋼套施工，
    費用慶耀、興達、武欣各三分之一。、、、」，嗣又於九十
    五年四月二十四日新莊市○○○○道系統工程第十四次進度
    會議結論載：「(一)HJAc01→02推進障礙費用分攤無障礙由
    興達負擔有障礙由慶耀負擔。(二)HJAc53 -54障礙四月二十
    八日入場施工。(三)HJAc01-02障礙四月二十八日入場施工。
    、、、」，有會議記錄在卷可稽。（見原審卷第六七至六八
    頁）又因被上訴人未依上開會議約定進場施作，上訴人於九
    十五年五月四日以施工進度落後無法改善等為由發存證信函
    對被上訴人主張終止系爭合約，有該存證信函在卷可按。（
    見原審卷第三二至三三頁）另上訴人委請聯升公司進場施作
    後，其九十五年六月八日施工日報表載「重要工作：2.HJAC
    02-01機具進場組裝（障礙點採鋼套環大管套小管）」、九
    十五年六月九日施工日報表載「重要工作：2.HJAC02-01機
    具組機整理（鋼套環施工段）」、九十五年六月十一日至十
    七日、二十日至二十二日施工日報表記載之重要工作均載明
    「HJAC02-01鋼套環推進」，有該施工日報表可稽。聯升公
    司出具予上訴人之報價單載請款項目為施作「HJAC02-HJAC0
    1 鋼套環推進、HJAC53-HJAC54鋼套環推進」、開立統一發
    票之品名亦載「推進工程款」，有該報價單及統一發票在卷
    足憑。綜上，堪認係被上訴人於施作「HJAC01-HJAC02」時
    ，因所採用推進方法，為上訴人所不認同，上訴人建議被上
    訴人改善方法，雙方並於九十五年四月十八日第十三次會議
    及九十五年四月二十四日第十四次會議協議改用鋼套管施工
    及被上訴人應於九十五年四月二十八日進場施作，惟嗣後被
    上訴人未依約進場施作，上訴人遂於九十五年五月四日以發
    存證信函對被上訴人主張終止系爭合約，並另行發包予聯升
    公司施作完成「HJAC01-H JAC02」、「HJA C53-HJAC54」
    之工程。則被上訴人既未完成施作「HJAC01-HJAC02」、「
    HJAC5 3-HJAC54」之工程，自無所謂其施作該工程有瑕疵而
    請求修補之問題，揆諸首揭說明，上訴人自不得對被上訴人
    主張瑕疵擔保責任。
  ５上訴意旨雖又辯稱：該卡管之現象乃因被上訴人未依適當方
    法施作而發生，並於上訴人限期通知其改善而不為改善。則
    其情形，即為工作進行中，因承攬人之過失，顯可預見工作
    有瑕疵，定作人已定相當期限，請求承攬人改善其工作，而
    承攬人未於該期限內，依造改善或履行者，故上訴人使第三
    人聯生公司改善或繼續其工作，對於危險及費用，依民法第
    四百九十七條第二項之規定，自應由被上訴人負擔。且被上
    訴人提出給付時，因有違反契約注意義務，而未依適當方法
    履行債務，致生瑕疵給付之不完全給付，其情形可能補正，
    而上訴人亦已通知其補正，惟被上訴人仍不為改正，則對於
    上訴人使第三人為履行改正瑕疵給付而受其必要費用請求之
    損害，上訴人依民法第二百二十七條第一項規定，得依給付
    遲延法則行使權利，準用第二百三十一條第一項，請求其賠
    償未能改正而由第三人改正之必要費用，並得以之行使抵銷
    云云。惟查卡管之現象僅係工程於水泥管推進時遇到障礙，
    是否屬承攬給付之瑕疵？是否可歸責於被上訴人？上訴人均
    未舉證，已難採信。且查民法第四百九十七條所規定之瑕疵
    預防請求權，以「工作進行中，因承攬人之過失，顯可預見
    工作有瑕疵或有其他違反契約之情事者，定作人得定相當期
    限，請求承攬人改善其工作或依約履行。」為要件，上訴人
    雖提出九十五年四月二十八日備忘錄，辯稱上訴人業已催告
    云云，然為被上訴人所否認，（見原審卷第二五七頁）查此
    備忘錄為上訴人片面所製作，並無被上訴人之簽證，上訴人
    亦未提出有合法送達被上訴人或經被上訴人簽收之證據，自
    難認上訴人已合法催告。更何況該備忘錄說明欄載：「（3
    ）貴公司（指被上訴人）未有依據於九十五年四月二十四日
    會議結論辦理事項有：1.HJAC53-HJAC54於九十五年四月二
    十八日入場施作。2.HJAC01-HJAC02於九十五年四月二十八
    日入場施作。」，有該備忘錄在卷可稽。顯無隻文片語提及
    「預見瑕疵之修補」，顯不符合「定相當期限，請求承攬人
    改善其工作」之要件。又縱認上訴人得追加民法第二百二十
    七條第一項不完全給付之規定為請求，然而因為被上訴人尚
    未施工，自無不完全給付可言。上訴人執此上訴，仍非可採
    。
  ６從而，上訴人辯稱依民法第四百九十三條第二項瑕疵修補、
    第四百九十七條之瑕疵預防請求權，第二百二十七條第一項
    不完全給付之規定請求被上訴人償還其另委請聯升公司施作
    所支出之費用，於法未合，不應准許。被上訴人據此主張抵
    銷，亦無可採。
  (三)上訴人另辯稱其為修補系爭卡管瑕疵，致挖損中華電信公司
    管線設施而遭該公司求償四十三萬六千六百五十四元，依民
    法第四百九十五條第一項規定請求被上訴人賠償該損害，並
    以之為抵銷，是否有理？
  １被上訴人則主張：因上訴人未支付第九次工程款，被上訴人
    未入場施工致遲延三個工作天之責任，自不包括上訴人終止
    契約後另行委託他人施工所造成之第三人損害，蓋因該損害
    與被上訴人之遲延並無因果關係，而係屬於另行委託他人之
    不完全給付行為所造成之結果等語。
  ２經查：如前所述，被上訴人並未完成施作「HJAC01-HJAC02
    」、「HJA C53-HJAC54」之工程，上訴人不得對其主張瑕疵
    擔保責任。且上訴人亦未舉證證明挖損中華電信公司管線所
    造成損害與被上訴人施作之工程有何因果關係？該損害顯係
    上訴人另行委託他人之施作行為所造成之結果，與被上訴人
    無關，上訴人對被上訴人求償並主張抵銷，顯無理由。
  (四)上訴意旨另辯稱：被上訴人於原審認諾其報酬尚須扣除上訴
    人代為履行之費用，即十一萬七千七百三十三元。是原判決
    未審酌，容有違誤等語。被上訴人則主張：該費用共十一萬
    七千七百三十三元，雖上訴人於原審未提出主張抵銷，被上
    訴人茲此同意其為抵銷等語。是上訴人此部分抵銷為有理由
    ，應予准許。
六、綜上所述，被上訴人依系爭合約之法律關係，得請求上訴人
    給付二百三十九萬一千三百九十一元，然上訴人得抵銷十一
    萬七千七百三十三元，扣除後上訴人尚應給付被上訴人二百
    二十七萬三千六百五十八元，及自起訴狀繕本送達上訴人之
    翌日即九十五年七月十八日起至清償日止，按年息百分之五
    計算之利息，被上訴人在此範為內之請求，為有理由，應予
    准許。逾此所為請求，為無理由，應予駁回。被上訴人敗訴
    部分，其假執行之聲請失所附麗，應併予駁回。原審就超過
    上開應准許部分，為上訴人敗訴之判決，並為假執行之宣告
    ，自有未洽。上訴意旨就此部分指摘原判決不當，求予廢棄
    改判，為有理由。至於上開應准許部分，原審判命上訴人給
    付，並為假執行之宣告，核無違誤，上訴意旨，就此部分，
    仍執前詞，指摘原判決不當，求予廢棄，為無理由，應駁回
    其上訴。
七、本件事證已臻明確，兩造其餘之攻擊防禦方法及所提之證據
    ，經審酌後認均無礙判決之結果，爰不予一一論述。
八、據上論結，本件上訴為一部有理由，一部無理由，爰依民事
    訴訟法第四五○條、第四四九條第一項、第七九條，判決如
    主文。
中　　華　　民　　國　　96　　年　　11　　月　　13　　日
                    民事第三庭
                        審判長法　官    林敬修
　　　　　　　　　　  　  　　法　官    黃騰耀
                　　　  　  　法　官    藍文祥
正本係照原本作成。
被上訴人不得上訴。
上訴人如不服本判決，應於收受送達後20日內向本院提出上訴書
狀，其未表明上訴理由者，應於提出上訴後20日內向本院補提理
由書狀（均須按他造當事人之人數附繕本）上訴時應提出委任律
師或具有律師資格之人之委任狀；委任有律師資格者，另應附具
律師資格證書及釋明委任人與受任人有民事訴訟法第466條之1第
1項但書或第2項（詳附註）所定關係之釋明文書影本。
中　　華　　民　　國　　96　　年　　11　　月　　14　　日
　　　　　　　　　　   　　　 書記官    顧倪淑貞
附註：
民事訴訟法第466條之1（第1項、第2項）：
對於第二審判決上訴，上訴人應委任律師為訴訟代理人。但上訴
人或其他法定代理人具有律師資格者，不在此限。
上訴人之配偶、三親等內之血親、二親等內之姻親，或上訴人為
法人、中央或地方機關時，其所屬專任人員具有律師資格並經法
院認為適當者，亦得為第三審訴訟代理人。
